【裁判字號】    97,上訴,208
【裁判日期】    971126
【裁判案由】    強盜等
【裁判全文】
臺灣高等法院刑事判決                 97年度上訴字第208號
上  訴  人
即  被  告  甲○○
選任辯護人  潘東翰  律師
上列上訴人因強盜等案件，不服臺灣板橋地方法院96年度訴字第
306號，中華民國96年9月20日第一審判決（起訴案號：臺灣板橋
地方法院檢察署95年度偵字第29095號），提起上訴，本院判決
如下：
    主  文
原判決關於甲○○被訴於玖拾伍年柒月貳拾壹日加重強盜及所定
執行刑部分撤銷。
甲○○共同以非法方法，剝奪人之行動自由，處有期徒刑壹年貳
月，減為有期徒刑柒月。又共同意圖為自己不法之所有，以恐嚇
使人將本人之物交付，處有期徒刑壹年柒月。應執行有期徒刑貳
年。
    事  實
一、甲○○因經濟情況不佳，急需金錢花用，見其友人乙○○經
    營位於臺北縣三峽鎮之「金牛角麵包店」收入甚豐，竟心生
    歹念，遂於民國（下同）95 年7月21日19時10分許，夥同真
    實姓名年籍不詳綽號「小林仔」、「黑豬」之2名成年男子
    ，基於共同意圖為自己不法之所有之犯意聯絡與行為分擔，
    趁乙○○駕車行經桃園縣桃園市○○路之桃園高中前之機會
    ，先由甲○○以所駕駛之車牌號碼9000-K R黑色休旅車，阻
    擋於羅車前方將之攔下堵其去路，再下車將乙○○強拉至彼
    等之上開黑色休旅車內，同時暫將乙○○之手機強行扣留，
    使其無法與外界聯繫，非法剝奪乙○○之行動自由並駕乘上
    開黑色休旅車至桃園縣大溪鎮武嶺橋旁之某工廠，其間甲○
    ○於途中及上開工廠處，或由「小林仔」、「黑豬」下車把
    風，或獨留甲○○與乙○○2人在車內，以急需借錢週轉為
    由，要求乙○○，借錢新臺幣（下同）一千萬元或三百萬元
    ，供其使用，如不依所求恐難讓其離開，並共同以肢體語言
    之動作恐嚇、脅迫乙○○交付財物，乙○○因突遭挾持，孤
    立無助，無法與外界聯絡，且又有不詳姓名之人士虎視在側
    ，恐遭不測，因而心生畏怖，幾經商討遂同意甲○○之要求
    ，由乙○○開立面額80萬元之支票及交付現金20萬元以求脫
    身。嗣再由甲○○夥同「小林仔」、「黑豬」繼續駕乘上開
    黑色休旅車帶乙○○至其所經營位於臺北縣三峽鎮○○路
    104號之「羅密歐蛋糕店」前，由「小林仔」、「黑豬」強
    押乙○○下車進入該店內，而簽發面額80萬元之支票1紙，
    連同該店之現金20萬元，一併交付予甲○○，甲○○取得上
    開支票及現金後，再與「小林仔」、「黑豬」駕乘上開黑色
    休旅車帶乙○○至桃園高中前牽車，才將手機歸還乙○○，
    始讓乙○○開車離去，乙○○被挾持之過程前後約達2、3小
    時之久。嗣乙○○於九十五年十二月間因另遭甲○○再強盜
    財物（此部分已判決確定）向警方報案後，始經警循線查悉
    上情。
二、案經乙○○訴由臺北縣政府警察局三峽分局報請臺灣板橋地
    方法院檢察署檢察官偵查起訴。
    理  由
一、訊據上訴人即被告甲○○承認於上揭時地與綽號「小林仔」
    、「黑豬」等兩位姓名年籍不詳之成年男子，將乙○○帶上
    其黑色休旅車至桃園縣大溪鎮武嶺橋之工廠等地，並收受乙
    ○○簽發八十萬元面額之支票及現金二十萬元始離去等情，
    惟矢口否認犯罪等情，辯稱：我只是單純向乙○○借錢，因
    為案發前與乙○○有多年之金錢往來，彼此間只是基於多年
    朋友之金錢往來借貸，經過過程中並沒有任何違法情事等語
    。經查：
  (一)事實欄所載上訴人即被告甲○○於九十五年七月二十一日十
    九時十分許，夥同綽號「小林仔」、「黑豬」二位姓名年籍
    不詳之成年男子，在桃園縣桃園市○○路桃園高中前，以甲
    ○○之黑色休旅車攔阻堵住被害人乙○○之自用小客車，將
    乙○○強押上甲○○所駕駛之休旅車，帶到桃園縣大溪鎮武
    嶺橋之某工廠，以需款週轉為由向乙○○借錢，乙○○因恐
    遭不測，心生畏怖，因此應甲○○要求給付現金二十萬元、
    面額八十萬元支票一張，歷經二、三小時始得脫險等情，迭
    據被害人乙○○於警詢及偵審中指訴綦詳（參見臺灣板橋地
    方法院檢察署95年度偵字第29095號偵查卷第26至29頁、第1
    18至123頁、第150至151頁，原審96年4月24日審判筆錄第5
    至24頁），上訴人即被告甲○○於偵審中亦供承於事實欄所
    載時地，曾與「小林仔」、「黑豬」二人將告訴人乙○○帶
    上其休旅車至桃園縣大溪鎮某工廠，再載乙○○回到其三峽
    鎮羅密歐蛋糕店內取得乙○○所交付之現金二十萬元及面額
    八十萬元之支票一張，始載乙○○回桃園牽車離去，八十萬
    元之支票並已兌現等情在卷，堪認被告甲○○取得羅中交付
    財物之事實。
  (二)被告甲○○雖辯稱與乙○○是認識多年之朋友，當天是單純
    向乙○○借錢，並無不法所有之意圖。惟查：雙方間並無任
    何金錢往來與糾紛，業據告訴人乙○○於警詢及偵審中結證
    明確（詳偵查卷第二七頁、九十六年四月二十四日審判筆錄
    ），被告所辯前揭現金及支票是向乙○○借錢，惟並未書立
    借據或簽發任何與所謂金錢借貸相對應面額並附加利息之擔
    保支票以供借款之憑證，此為被告所不否認，況被告於案發
    後曾對其此項行為表示悔意，曾於同年九月間再向被害人乙
    ○○借款三十萬元，而簽發面額三十一萬元及一百十萬元之
    支票兩紙交付乙○○收執，期盼乙○○給予改過自新之機會
    ，惟嗣於九十五年十二月十三日，被告甲○○又藉詞另簽發
    一張支票要換回前揭之三十一萬元之支票及抵償先前乙○○
    所給付之現金，惟再夥同陳欣文、林士傑、林士豪三人強押
    乙○○，另行起意強盜乙○○財物為警查獲，此部分犯行明
    確，業經原審判處有期徒刑七年十月確定，業據被告甲○○
    供承不諱，有原審判決書可稽。果被告第一認僅單純向告訴
    人借錢，為何未立借據或簽發支票以供擔保，嗣簽發面額三
    十一萬元及一百十萬元之支票又未使之兌現，反另行起意再
    以換回三十一萬元支票為由，再向被害人強盜財物，益證被
    告因經濟拮据顯有不法所有之意圖甚明，所辯借款云云，委
    無可採。
  (三)被告另辯稱並無強押及恐嚇、脅迫乙○○，妨害其行動自由
    云云，惟查，本件告訴人乙○○與被告並無任何金錢往來及
    糾紛，已詳如前述，被告甲○○於案發時地夥同之綽號「小
    林仔」、「黑豬」與乙○○素不相識，均姓名年籍不詳之成
    年人，攔阻堵住乙○○之自用小客車，要求乙○○下車帶上
    其所駕駛之黑色休旅車，將被害人載往夜間人跡罕至之偏僻
    處所，暫時強留乙○○之手機，使之無法與外人聯繫，「小
    林仔」、「黑豬」二人又緊隨把風在側，無法脫身離去，時
    隔二、三小時後，經交付現金二十萬元及面額八十萬元支票
    一張，始獲被告同意開車離去，被害人乙○○遭控制之時間
    具延展性，空間具異地性，其遽然遭被告及不詳姓名者帶走
    以借為由需索財物，如未允所求，恐遭不測，被告與綽號「
    小林仔」、「黑豬」等共同所為以恐嚇、脅迫之肢體語言動
    作，自屬非法剝奪被害人乙○○之人身自由，使被害人心生
    畏怖而交付財物，被告等共同妨害自由以恐嚇、脅迫手段使
    人交付財物之犯行，堪以認定。
二、核被告甲○○強押被害人乙○○上其駕駛之黑色休旅車至桃
    園縣大溪鎮武嶺橋附近某工廠，嗣強載回臺北縣三峽鎮麵包
    店，迨取被害人現金與支票後，再載回桃園市○○路桃園高
    中前，始將被害人釋放，駕車離去，所為係犯刑法第三百零
    二條第一項之以其他非法方法，剝奪他人之行動自由罪；又
    被告以恐嚇、脅迫之方法對於無金錢債務之被害人要求借錢
    ，致其心生畏怖而交付現金及支票財物予被告，所為係犯刑
    法第三百四十六條第一項之恐嚇取財罪。公訴意旨以被告夥
    同「小林仔」、「黑豬」將乙○○載至其臺北縣三峽鎮○○
    路一○四號「羅密歐蛋糕店」前，由「小林仔」、「黑豬」
    持客觀上足以供作兇器之鋁棒強押進入店內，以強暴方式致
    使乙○○不能抗拒而簽發面額八十萬元之支票一紙及現金二
    十萬元，公訴認被告所為係犯結夥三人以上強盜罪，公訴人
    認被告所為應成立強盜罪，無非以告訴人乙○○指訴曾遭綽
    號「小林仔」、「黑豬」之人持鋁製棍棒強押其進入臺北縣
    三峽鎮○○路一○四號羅密歐蛋糕店，至使其不能抗拒而簽
    發面額八十萬元之支票及交付現金二十萬元為論據，惟按犯
    罪事實應依證據認定之，無證據不得認定犯罪事實，刑事訴
    訟法第一百五十四條第二項定有明文。次按恐嚇取財罪與強
    盜罪，二者就其同具有不法得財之意思及使人交付財物而言
    ，固無異趣。但就被害人是否喪失意思自由，不能抗拒言之
    ，前者被害人尚有意思自由，後者被害人之意思自由已被壓
    制，達於不能抗拒之程度。故恐嚇取財罪，其恐嚇行為雖不
    以將來之惡害通知為限，即以目前之危害相加，亦屬之。但
    必其強暴、脅迫手段，尚未使被害人達於不能抗拒之程度始
    可；如其強暴、脅迫行為，已使被害人喪失意思自由，達於
    不能抗拒之程度，即應構成強盜罪，而非恐嚇取財罪。至於
    是否「不能抗拒」，又應以通常人之心理狀態為準；如行為
    人所實施之不法手段足以抑制通常人之抗拒，使之喪失自由
    意思，即與之意義相當，反之則否（最高法院96年台上字第
    4409號判決參照）。經查：本件告訴人雖指訴曾遭持鋁棒強
    押簽發支票與交付現金，並稱為顧慮家人安全無法抗拒而應
    允被告所求，惟據告訴人偵審中另陳稱被告曾開口要求借款
    一千萬元，並曾減為三百萬元，後經雙方同意簽發八十萬元
    支票及二十萬元現金，且查前揭支票於數日之後讓被告持票
    兌現等情，足見被害人就所謂借款之金額與簽發支票之面額
    等付款方式尚能討價還價，果被害人遭暴力挾持已達不能抗
    拒之情況，於返回其蛋糕店為何不乘機示其家人報案，或於
    數日後被告提示八十萬元支票前向警方報案，再以現行犯當
    場逮捕被告，反卻於同年十二月間才爆出上情，顯見被告等
    所為之恐嚇、脅迫手段並未使被害人喪失意志自由而達不能
    抗拒之程度，被告所為與強盜罪之構成要件尚屬不符，應僅
    成立恐嚇取財犯行，公訴人起訴之法條雖有未洽，惟起訴之
    基本社會事實核屬同一，爰應變更起訴法條。又按共同實施
    犯罪行為之人，在合同意思範圍以內，各自分擔犯罪行為之
    一部，相互利用他人之行為，以達其犯罪之目的者，即應對
    於全部所發生之結果，共同負責（最高法院92年度台上字第
    1799號判決、93年台上字第4918號判決意旨照）。綽號「小
    林仔」、「黑豬」之不詳姓名成年男子，於案發開始即與被
    告甲○○共同駕車阻擋於乙○○之去路，並將乙○○之手機
    強行扣留，並帶至桃園縣大溪鎮武嶺橋旁之某工廠，其間並
    由「小林仔」、「黑豬」下車把風，或於被告甲○○恐嚇、
    脅迫乙○○交付財物時，在旁監視被害人，繼由「小林仔」
    、「黑豬」強押乙○○下車進入該蛋糕店內，簽發支票1紙
    及交付金20萬元，則被告就上揭犯行與「小林仔」、「黑豬
    」間，顯具有犯意聯絡與行為分擔，均為共同正犯。又被告
    行為後新修正刑法第55條業已廢除牽連犯之規定，應按其行
    為數分別論罪，再將各該犯行以數罪併合處罰。被告甲○○
    所犯恐嚇取財罪與剝奪他人行動自由罪，犯意各別，罪名互
    異，應併合處罰。
三、原審對被告甲○○之上揭犯行予以論罪科刑，固非無見，惟
    被告之行為並未使被害人達於不能抗拒之程度等情，已如前
    述，被告之行為應僅成立恐嚇取財罪與妨害自由罪，原審率
    認被告應成立加重強盜罪嫌，尚有未當。被告上訴執詞否認
    有強盜之故意，為有理由，原判決關於此部分既有上開可議
    而無可維持，自應由本院將原判決關於九十五年七月二十一
    日強盜罪刑及所定執行刑部分予以撤銷改判。爰審酌被告甲
    ○○被告年輕力壯，不思以正常途徑賺取金錢，為貪圖不法
    利益，以妨害自由、恐嚇等手段遂行其目的，所為非但使被
    害人身心及財產受創，亦危害交易秩序與社會治安，此外，
    復參酌被告之素行狀況、恐嚇所得之財物及犯罪所生危害、
    犯罪後態度等一切情狀，量處如主文所示之刑，又被告甲○
    ○行為後，九十六年罪犯減刑條例業於九十六年七月四日經
    總統公布，並於同年月十六日施行，被告甲○○係於九十六
    年四月二十四日以前犯共同非法剝奪人之行動自由罪部分，
    符合罪犯減刑條例第二條第一項第三款之規定，此部分應予
    以減刑，並定其應執行之刑，以示懲儆。至於被告於95年12
    月13日另犯強盜罪部分，業經被告於本院撤回上訴確定，不
    再論述。
據上論斷，應依刑事訴訟法第369條第1項前段、第364條、第299
條第1項前段、第300條，刑法第28條、第302條第1項、第346條
第1項、第51條第5款，刑法施行法第1條之1，中華民國96年罪犯
減刑條例第2條第1項第3款、第7條，判決如主文。
本案經檢察官劉斐玲到庭執行職務。
中    華    民    國    97    年    11    月    26    日
                  刑事第十一庭審判長法  官  張連財
                                    法  官  楊照男
                                    法  官  吳啟民
以上正本證明與原本無異。
如不服本判決，應於收受送達後十日內向本院提出上訴書狀，其
未敘述上訴之理由者並得於提起上訴後十日內向本院補提理由書
（均須按他造當事人之人數附繕本）「切勿逕送上級法院」。
                                    書記官  鄒賢英
中    華    民    國    97    年    11    月    26    日
附錄：本案論罪科刑法條全文
刑法第三百零二條（剝奪他人行動自由罪）
私行拘禁或以其他非法方法，剝奪人之行動自由者，處五年以下
有期徒刑、拘役或三百元以下罰金。
因而致人於死者，處無期徒刑或七年以上有期徒刑，致重傷者，
處三年以上十年以下有期徒刑。
第一項之未遂犯罰之。
刑法第三百四十六條（單純恐嚇罪）
意圖為自己或第三人不法之所有，以恐嚇使人將本人或第三人之
物交付者，處六月以上五年以下有期徒刑，得併科一千元以下罰
金。
以前項方法得財產上不法之利益，或使第三人得之者，亦同。
前二項之未遂犯罰之。


司法院資訊處製作；財團法人民間司法改革基金會備份。
